臺灣高等法院民事判決　　　　　　　　　 96年度上字第538號
上　訴　人　丙○○
　　　　　　乙○○
共　　　同
訴訟代理人　林啟瑩律師
　　　　　　黃孟珊律師
被 上訴 人　甲○○
訴訟代理人　郭芳宜律師
上列當事人間侵權行為損害賠償事件，上訴人對於中華民國96年
5月14日臺灣板橋地方法院96年度訴字第330號第一審判決提起一
部上訴，本院於96年10月2日言詞辯論終結，判決如下：
    主      文
原判決關於駁回上訴人後開第二項之訴部分，暨該訴訟費用之裁
判均廢棄。
被上訴人應再依序給付上訴人丙○○、乙○○新臺幣壹拾肆萬陸
仟陸佰元、壹拾肆萬柒仟陸佰陸拾陸元，及均自民國九十五年五
月二日起至清償日止，按年息百分之五計算之利息。
其餘上訴駁回。
第一審（除確定部分外）、第二審訴訟費用由被上訴人負擔百分
之八，餘由上訴人負擔。
    事實及理由
一上訴人起訴主張：被上訴人於民國94年7月1日3時許，駕駛DT-
  5509號自用小客車（下稱系爭汽車），途經臺北縣板橋市○○
  路（下稱中山路）由南往北方向，欲左轉臺北縣板橋市○○路
  （下稱三民路）時，疏未注意對向車道之直行車及車前狀況即
  貿然左轉，適有陳泓志騎乘JD8- 250號重型機車（下稱系爭機
  車）搭載伊等之子蘇敬凱，沿中山路由北往南方向直行，途經
  中山路與三民路交岔路口擬左轉時閃避不及，系爭汽車車頭與
  系爭機車車頭因而碰撞，使陳泓志駕駛之系爭機車失控倒地後
  ，陳泓志、蘇敬凱均摔落在地（下稱系爭車禍），致蘇敬凱受
  有右側急性硬腦膜下出血、蜘蛛膜下腔出血以及腦內出血之傷
  害，經送醫急救，延至同年7月8日15時42分，因頭部外傷併內
  出血神經性休克不治死亡。伊等為蘇敬凱之父母，丙○○為被
  害人支出醫療費用新臺幣（下同）33,684元、喪葬費 643,130
  元，丙○○、乙○○依序受有扶養費1,262,684元、1,614,792
  元之損害，並各受有精神慰撫金300 萬元之損害，另伊等已與
  陳泓志達成和解，由陳泓志賠償伊等各925,000 元，扣除伊等
  已受償金額，被上訴人應依序賠償丙○○、乙○○ 4,014,498
  元、3,689,792 元。爰依侵權行為損害賠償之法則，求為命被
  上訴人如數給付，及均自起訴狀繕本送達翌日起加計法定遲延
  利息之判決。
  被上訴人則以：伊就系爭車禍之發生固有過失，惟陳泓志之過
  失程度不亞於伊，陳泓志既為被害人之使用人，本件有過失相
  抵原則之適用；就上訴人請求之醫療、喪葬費用部分無意見，
  就扶養費部分，上訴人其餘子女應同負扶養義務，另精神慰撫
  金部分，上訴人請求之金額過高，應予酌減云云，資為抗辯。
二原審判命被上訴人依序給付丙○○、乙○○562,773元〔原判
  決主文第1項關於520,142元之記載，已裁定更正為562,773元
  （見本院卷第37頁）〕、139,099元，及均自95年5月2日起加
  計法定遲延利息，駁回上訴人其餘之請求。上訴人提起一部上
  訴，聲明：
  (一)原判決關於後開第2項之訴部分廢棄。
  (二)上廢棄部分，被上訴人應再給付上訴人丙○○1,777,412元
    、乙○○1,778,803元，及均自95年5月2日起至清償日止，
    按年息5％計算之利息。
  (三)上訴人願提供擔保，請准宣告假執行。
  被上訴人則聲明：
  (一)上訴及假執行之聲請均駁回。
  (二)如受不利之判決，請准供擔保免為假執行。
  （被上訴人就原審判命依序給付丙○○、乙○○562,773元、
  139,099元本息部分，未據提起上訴而告確定）。
三上訴人主張前揭事實，提出檢察官起訴書、簡易生命表、被上
  訴人所有不動產登記謄本、醫療費用收據、喪葬費用明細表、
  扣繳憑單、戶籍謄本等件為證（原審附民卷第7-18頁、原審卷
  第56-70頁），被上訴人就原審判命依序給付丙○○、乙○○
  562,773元、139,099元本息部分，未據提起上訴而告確定，該
  已判決確定部分不在本院審酌範圍，而上訴人於原審請求之金
  額、原審認定之金額、上訴人於本院請求被上訴人再給付之金
  額均詳如附表一所示，上訴人請求被上訴人再給付之金額，應
  否准許，茲分述之：
  (一)扶養費部分：
    1.上訴人主張95年度起之免稅額調整為77,000元，70歲以上
      則為115,500元，原判決分別以74,000元、111,000元為計
      算基準，自有未妥，以上開修正後之免稅額計算，依霍夫
      曼計算法扣除中間利息，並除以上訴人各扶養義務人3人
      後，丙○○、乙○○得請求之扶養費依序為260,998元、
      298,945元，扣除原判決依序認定之233,586元、270,142
      元，丙○○、乙○○得再請求之扶養費依序為27,412元
      （260,998-233,586＝27,412）、28,803元（298,945-
      270,142＝28,803）等語。
    2.查丙○○、乙○○分別為48年6月25日（原判決誤載為48
      年6月5日）、53年4月20日出生（原審卷第68頁），於被
      害人死亡時之94年7月8日，依序為46歲、41歲，分別尚有
      餘命30.49歲、40.08歲（原審卷第11、17頁）。又「勞工
      非有左列情形之一者，雇主不得強制其退休：一　年滿六
      十歲者」，勞動基準法第54條第1項第1款定有明文，則上
      訴人主張其等自年滿60歲起，有受被害人扶養之必要，應
      認為實在。再丙○○、乙○○滿60歲時，已係108年、113
      年，則上訴人主張計算其等之扶養費不應再依94年度之免
      稅額為基準，自屬可採。查財政部95年12月22日台財稅字
      第09504572440號公告事項：「一、96年度綜合所得稅之
      免稅額，每人全年77,000元；納稅義務人本人及其配偶年
      滿70歲者，與納稅義務人及其配偶之直系尊親屬年滿70歲
      受納稅義務人扶養者，每人每年115,500元」，有該公告
      在卷可憑（本院卷第110頁），從而，上訴人主張計算其
      等70歲前、後之扶養費應分別以77,000元、115,500元為
      計算基準，即屬可取。
    3.另原判決計算丙○○之扶養費，以70歲前之23.91減13.91
      餘命之扶養費，加70歲以後之30.49減23.91餘命之扶養費
      ，姑不論原判決誤載丙○○之出生年月日為48年6月5日（
      實為48年6月25日），上開23.91、13.91餘命，應為23.96
      、13.96餘命方正確，然無論計算0.91或0.96、0.49之扶
      養費，應以第24年、第14年、第41年之金額為計算基準（
      就原判決言，即應以74,000元或111,000元之0.465116、
      0.606061、0.333333倍為計算基準，見本院卷第111頁霍
      夫曼計算法各年度金額），然原判決計算小數點部分之扶
      養費仍以74,000元、111,000元為計算基準（原判決第6、
      7 頁以螢光筆註記部分），又原判決計算乙○○之扶養費
      ，亦有小數點部分計算基準之相同錯誤，致原判決計算上
      訴人之扶養費金額大於其等實際得請求之金額（上訴人計
      算其等得再請求之扶養費金額，亦有相同錯誤，故結果與
      本院計算者不同），然本件被上訴人就其敗訴部分未提起
      上訴，則計算上訴人得再請求之扶養費，應以上訴人60-
      70歲間之差額3,000元（77,000-74,000＝3,000）、70歲
      以後之差額4,500元（115,500-111,000＝4,500）為計算
      基準。丙○○、乙○○得再請求之扶養費依序為9,428元
      、10,951元〔原計算之扶養費依序為28,285元、32,854元
      ，分別除以扶養義務人3人（此為上訴人所不爭執，其所
      列計算式亦均除以3 -見本院卷第27-29頁），依序得再請
      求9,428元、10,951元〕，計算式等詳如附表二所示 (元
      以下四捨五入) 。
    4.丙○○、乙○○得再請求之扶養費金額依序為9,428元、
      10,951元，逾此範圍之再請求部分，於法無據，不應准許
      。
  (二)精神慰撫金部分：
    1.上訴人主張被害人為78年1月18日出生，系爭車禍發生時
      正值青春年少，上訴人痛失愛子，受有精神上痛苦，被上
      訴人於系爭車禍發生後，不與上訴人商談和解事宜，反將
      名下財產設定高額抵押權，態度不佳，無悔意，且將過失
      責任推予陳泓志等，原判決認定上訴人得請求之精神慰撫
      金分別為100萬元，顯然過低，爰再請求被上訴人依序賠
      償丙○○、乙○○1,440,319元、1,440,915元等語。
    2.按「不法侵害他人致死者，被害人之父、母、子、女及配
      偶，雖非財產上之損害，亦得請求賠償相當之金額」，民
      法第194條定有明文。上訴人為被害人之父母，自得請求
      被上訴人賠償相當之非財產之損害。本院斟酌實際情況，
      及兩造之身分、地位、經濟能力等〔上訴人為被害人之父
      母，其等另育有一子蘇敬涵、家境小康；丙○○高中畢業
      （於本院改稱國中畢業），職業計程車司機、乙○○高職
      畢業，任職於泰邦科技股份有限公司，月薪2萬至3萬餘元
      ；被上訴人高中肄業，職業服務員，月薪3萬元，離婚，
      家境小康，長子79年次，高中三年級、次子80年次，高中
      一年級，有臺北市萬華區建地二筆及房屋三間〕，認上訴
      人請求之精神慰撫金應各以120萬元為妥，扣除原判決認
      定之各100萬元，上訴人於本院再請求之精神慰撫金各為
      20萬元，逾此範圍之再請求，於法無據，不應准許。
  (三)上訴人主張原判決認定之賠償金不應各扣除75萬元部分：
    1.上訴人主張原判決重複扣除上訴人因與加害人陳泓志和解
      而獲償之強制汽車責任保險給付，未能填補上訴人之損害
      ，故被上訴人應再給付上訴人各75萬元云云。
    2.按「保險人依本法規定所為之保險給付，視為被保險人損
      害賠償金額之一部分；被保險人受賠償請求時，得扣除之
      」，強制汽車責任保險法第32條定有明文。上訴人自認已
      領取強制責任保險金150萬元，則原判決計算被上訴人賠
      償之金額依上開規定各扣除75萬元，於法並無不合。
    3.上訴人另主張陳泓志之和解金額為185萬元，包含強制責
      任保險金150萬元，且其與陳泓志之和解書第1條、第5條
      載：「乙方（陳泓志）願賠償甲方（上訴人）185萬元整
      ，以填補甲方之部分損害，甲方同意賠償之金額應包含乙
      方協助甲方申請之強制汽車責任保險給付‧‧‧」、「甲
      方同意乙方依本和解書為賠償後，就不足填補甲方因蘇敬
      凱死亡之損害，即就臺灣板橋地方法院95年度交易字第
      125號刑事附帶民事起訴案件中，扣除乙方已賠償之金額
      後，就所餘損害賠償請求之金額向第三人甲○○單獨請求
      賠償」（本院卷第83頁），則原判決上訴人已獲有保險金
      150萬元之給付，依強制汽車責任保險法第32條之規定，
      被上訴人所得請求給付之金額須再扣除該筆金額，顯然重
      複扣除，自有違誤云云。然上訴人與陳泓志之和解金額為
      185萬元，上訴人同意該185萬元包含強制汽車責任保險之
      150萬元，由陳泓志實付35萬元，仍不能改變該150萬元係
      強制汽車責任保險法第32條所稱之「依本法規定所為之保
      險給付」之性質，仍應視為被保險人損害賠償金額之一部
      分，被上訴人賠償之金額仍得扣除之，即該「得扣除之」
      之規定，不應由陳泓志一人獨享，即被上訴人亦得同享該
      規定。至和解書上所載「就所餘損害賠償請求之金額向第
      三人甲○○單獨請求賠償」，不能拘束法院，不得謂因上
      訴人與陳泓志為該約定，即謂法院認定被上訴人賠償之金
      額不得再扣除上開150萬元保險金，上訴人上開主張，於
      法無據。
  (四)以上，丙○○、乙○○得請求再給付之金額依序為209,428
    元（9,428+200,000＝209,428）、210,951元（10,951+
    200,000＝21,951）。另原判決認定被上訴人、陳泓志之過
    失比例分別為7/10、3/10，陳泓志為被害人之使用人，應就
    陳泓志之過失同負其責，是本件損害應按比例減輕被上訴人
    之責任3/10，上訴人就此不爭執（本院卷第108、109頁），
    被上訴人雖辯稱其與陳泓志之過失應各為1/2云云，然被上
    訴人就其敗訴部分未提起上訴，本院無庸斟酌被上訴人該部
    分之辯解〔同理，被上訴人雖辯稱其賠償金額應再依民法第
    274條之規定，扣除陳泓志已賠償之金額云云（本院卷第44
    頁），亦因被上訴人未提起上訴而無庸斟酌〕，仍應認被上
    訴人之過失比例為7/10，則丙○○、乙○○得再請求之金額
    ，依民法第217條第1項「損害之發生或擴大，被害人與有過
    失者，法院得減輕賠償金額，或免除之」之規定，扣除被害
    人與有過失後，依序為146,600元（209,428×0.7＝146,600
    ）、147,666元（210,9 51×0.7＝147,666）。
四綜上所述，上訴人依侵權行為損害賠償之法律關係，除就原審
  已判准部分外（如附表一原審認定金額欄），另再請求被上訴
  人依序給付丙○○、乙○○146,600元、147,666元，及均自起
  訴狀繕本送達翌日即95年5月2日起至清償日止，按年息5％計
  算之利息範圍內，於法有據，應予准許；其逾此範圍之再請求
  ，於法無據，應予駁回。前開被上訴人應再給付本息部分，原
  審為上訴人敗訴之判決，尚有未洽，上訴意旨指摘此部分原判
  決不當，求予廢棄改判，為有理由，應由本院予以廢棄，改判
  如主文第二項所示。前開不應准許部分，原審（除確定部分外
  ）為上訴人敗訴之判決，並駁回其假執行之聲請，核無不合。
  上訴意旨指摘原判決此部分不當，求予廢棄改判，為無理由，
  應予駁回。本件所命給付，被上訴人上訴第三審所得受之利益
  未逾150萬元，不得上訴第三審，本院判決後已告確定，本院
  命被上訴人再給付部分，上訴人聲請准供擔保請求宣告假執行
  ，自非所許，則上訴人假執行之聲請，仍應予駁回。原審駁回
  上訴人該部分假執行之聲明，理由雖有不同，結論則無二致，
  此部分原判決仍應予以維持。
五本件因事證已臻明確，兩造其餘攻擊、防禦方法及所為之立證
  ，經審酌後認與判決之結果不生若何影響，無庸再逐一予以論
  列，合併敘明。
據上論結，本件上訴為一部有理由，一部無理由，依民事訴訟法
第450條、第449條第1項、第2項、第79條、第85條第1項前段，
判決如主文。
中　　華　　民　　國　　96　　年　　10　　月　　16　　日
　　　　　　　　　  民事第十六庭
                      　審判長法　官 沈方維
　　　　　　　　　　          法　官 呂淑玲
　　　　　　　　　　          法　官 湯美玉
正本係照原本作成。
上訴人如不服本判決，應於收受送達後20日內向本院提出上訴書
狀，其未表明上訴理由者，應於提出上訴後20日內向本院補提理
由書狀（均須按他造當事人之人數附繕本）上訴時應提出委任律
師或具有律師資格之人之委任狀；委任有律師資格者，另應附具
律師資格證書及釋明委任人與受任人有民事訴訟法第466條之1第
1項但書或第2項（詳附註）所定關係之釋明文書影本。
被上訴人不得上訴。
中　　華　　民　　國　　96　　年　　10　　月　　19　　日
　　　　　　　　　　　　　　　書記官 蕭進忠
附註：
民事訴訟法第466條之1（第1項、第2項）：
對於第二審判決上訴，上訴人應委任律師為訴訟代理人。但上訴
人或其他法定代理人具有律師資格者，不在此限。
上訴人之配偶、三親等內之血親、二親等內之姻親，或上訴人為
法人、中央或地方機關時，其所屬專任人員具有律師資格並經法
院認為適當者，亦得為第三審訴訟代理人。
